臺灣高等法院高雄分院刑事判決
110年度上訴字第925號
上  訴  人  
即  被  告  王靖  


選任辯護人  陳聰敏律師(法扶律師)
上列上訴人因強盜等案件，不服臺灣高雄地方法院109年度訴字
第737號，中華民國110年6月17日第一審判決（起訴案號：臺灣
高雄地方檢察署108年度偵字第6463號、109年度少連偵字第30號
），提起上訴，本院判決如下：
    主  文
原判決關於甲○犯結夥三人以上攜帶兇器強盜未遂罪部分撤銷。
上開撤銷部分，甲○無罪。
其他上訴駁回。
    事  實
一、甲○（原名王敬介）與吳明守（業經原審判決有罪確定）均
    為成年人，因友人郭Ｏ玲（民國00年0月生，真實姓名詳卷，
    另由臺灣高雄少年及家事法院審理）與丁○○、乙○○分別有糾
    紛，遂透過手機定位得知其2人與丙○○投宿位在高雄市○○區○○路000號之「上陞飯店」，乃由連介豪(另經檢察官為不起
    訴處分確定)於108年2月28日23時許，駕駛車牌號碼000-000
    0號自用小客車，搭載甲○與吳明守、郭Ｏ玲前往「上陞飯店
    」。甲○與吳明守、郭Ｏ玲抵達「上陞飯店」307號房後，即
    共同基於傷害他人身體之犯意聯絡，以手持棍棒或徒手之方
    式，聯手毆打房間內之丁○○、乙○○（乙○○受傷部分未據告訴
    ），致丁○○受有頭部外傷、臉部撕裂傷2公分、左上肢及雙
    下肢挫擦傷之傷害。
二、案經丁○○訴由高雄市政府警察局三民第一分局報告臺灣高雄
    地方檢察署檢察官偵查起訴。
    理  由
壹、有罪部分
一、檢察官、被告甲○及辯護人於本院審判程序時，就本判決所
    引用之傳聞證據，均明示同意有證據能力（見本院卷第105
    頁），本院認此等傳聞證據之取得均具備任意性、合法性等
    情，其內容與本件待證事實具有關聯性，合於一般證據之採
    證基本條件，且證明力非明顯過低，以之作為證據，均屬適
    當，依刑事訴訟法第159條之5第1項規定，皆有證據能力。
二、被告對於本件犯罪事實於偵審時均坦承不諱，核與證人即告
    訴人丁○○、證人即共犯吳明守、郭Ｏ玲、證人即在場之人乙○○、丙○○所證告訴人於上揭時、地遭被告與吳明守、郭Ｏ玲持
    棍棒及徒手毆打之情大致相符，並有高雄市立大同醫院108
    年3月1日診斷證明書、經被告確認之「上陞飯店」監視器影
    像擷取照片及告訴人受傷部位照片（見警卷第155至171頁）
    在卷可稽，足認被告出於任意性之自白與事實相符，本件事
    證明確，被告傷害犯行，堪以認定，應依法論科。
三、論罪科刑
　㈠被告行為後，刑法第277條第1項傷害罪業於108年5月29日經
    公布修正，而於同年月31日施行，修正後刑法第277條第1項
    傷害罪之法定刑經提高為5年以下有期徒刑、拘役或50萬元
    以下罰金。經比較新舊法律，修正後刑法第277條第1項並無
    較有利於被告之情形，依刑法第2條第1項前段規定，就被告
    本件傷害犯行，自應適用其行為時，即修正前刑法第277條
    第1項規定論處。是核被告所為，係犯修正前刑法第277條第
    1項傷害罪。
　㈡被告與吳明守、郭Ｏ玲就本件傷害犯行，互有犯意之聯絡及行
    為分擔，均為共同正犯。
　㈢公訴意旨雖以郭Ｏ玲於本件案發時為未滿18歲之少年，因認被
    告就本件傷害犯行，係犯兒童及少年福利與權益保障法第11
    2條第1項前段、刑法第277條第1項成年人與少年共同犯傷害
    罪嫌等語。惟查，成年人教唆、幫助或利用兒童及少年犯罪
    或與之共同實施犯罪或故意對其犯罪者，加重其刑至二分之
    一，兒童及少年福利與權益保障法第112條第1項前段固有明
    文，然成年人與少年共同實施犯罪而依該項規定加重其刑者
    ，雖不以其明知與之共犯之人為少年為必要，但仍須證明該
    成年人至少須預見與之共犯之人係少年，且與少年共同實施
    犯罪並不違背其本意，始足當之。而郭Ｏ玲為90年7月出生乙
    情，有其年籍資料在卷可稽（見警卷第47頁），是郭Ｏ玲於
    本件案發當時確屬未滿18歲之少年無訛，然被告於原審供稱
    ：不知道郭Ｏ玲是未滿18歲之人，她那時有結婚生小孩，我
    不知道她的實際年紀，只知道郭Ｏ玲已經沒有念書而在上班
    等語（見原審卷第36、249、253頁）。至證人郭Ｏ玲雖於原
    審證稱：甲○知道我未成年，我跟乙○○國中就認識了，乙○○
    曾跟我提過他有向甲○說過我未滿18歲等語（見原審卷第262
    、266、268頁），但此部分僅係郭Ｏ玲聽聞乙○○之轉述，尚
    不得據以對被告為不利認定之依據。再衡酌證人郭Ｏ玲於原
    審證稱：甲○知道我已經結婚且有1個小孩，本件案發當時我
    已經在飲料店工作，本件案發前幾乎天天與甲○見面，我忘
    記自己本身有無告訴過甲○我未滿18歲或是幾年次的等語（
    見原審卷第258、259、261、278、279頁），則在無積極證
    據足認被告已受告知郭Ｏ玲真實年齡之情況下，其依郭Ｏ玲已
    婚、有小孩、且在工作等節，誤認郭Ｏ玲為已滿18歲之人，
    尚與常情無違，自無從認被告明知或有預見郭Ｏ玲為少年，
    誠不得逕謂其有何與少年共同犯罪之意。從而，檢察官認被
    告就本件傷害犯行，應依兒童及少年福利與權益保障法第11
    2條第1項前段規定加重其刑，尚有未洽。
四、對原判決此部分之上訴說明
　㈠原審認被告此部分罪證明確，因而適用修正前刑法第277條第
    1項，刑法第2條第1項前段、第28條、第41條第1項，刑法施
    行法第1條之1第1項規定，並以行為人責任為基礎，審酌被
    告僅因郭Ｏ玲與告訴人生有糾紛，不思以和平方式解決，竟
    前往「上陞飯店」，共同持棍棒或以徒手之方式毆打告訴人
    成傷，所為應予非難。又審酌被告坦認犯行，且尚未與被害
    人和解之犯後態度，再參酌被告曾因販賣第三級毒品罪經法
    院判刑之素行，另衡酌告訴人所受傷勢之輕重、被告所為犯
    行之手段，兼衡被告之智識程度、家庭與生活狀況等一切情
    狀，量處有期徒刑5月，並諭知如易科罰金以新臺幣（下同
    ）1,000元折算1日之折算標準。經核原判決已就刑法第57條
    揭示之各種量刑條件妥為斟酌，認事用法均無違誤，量刑亦
    稱允當，尚無失輕、過重或違反比例原則、平等原則之情形
    。
　㈡被告上訴意旨以告訴人所受傷害其實是遭郭Ｏ玲所傷，原判決
    恐有漏未審酌一切情狀之違誤，而指摘原判決量刑過重。惟
    查，法院於量刑時，除依循比例合理、責罰相當等內部界限
    原則之支配外，尚應權衡各別刑罰規範目的、被告之人格特
    質、整體犯罪非難之評價等評比項目之拘束。再依被告之個
    別具體犯罪情節、所犯之不法與責任之嚴重程度，以及被告
    再社會化之預期情形等因素，在正義報應、預防犯罪與協助
    被告復歸社會等多元刑罰目的間尋求衡平，而為適當之裁量
    。被告因郭Ｏ玲與告訴人間之糾紛，即率爾與吳明守、郭Ｏ玲
    至告訴人休憩之飯店毆打告訴人成傷，此舉嚴重侵害告訴人
    之人格尊嚴，其惡性非輕，自不容輕縱。又原判決已審酌本
    件犯行係被告與郭Ｏ玲共犯，縱郭Ｏ玲也下手傷害告訴人，被
    告就郭Ｏ玲所為犯行亦應同負其責，上訴意旨執此指摘原判
    決，難認有理。綜上，被告以上開關於量刑之上訴意旨，指
    摘原判決不當，經核為無理由，應予駁回。
貳、無罪部分
一、公訴意旨另以：甲○、吳明守及郭Ｏ玲見房間內之丁○○因受有
    傷勢已不能抗拒，竟另行起意，共同意圖為自己不法之所有
    ，基於強盜之犯意聯絡，由郭Ｏ玲先喝令丁○○將手機、錢包
    等貴重物品交出，吳明守及甲○即強行取走丁○○之手機1支及
    皮夾1個(強盜手機及皮夾部分非本院審理範圍，詳下述)，
    吳明守並徒手拔取丁○○戴於手上之戒指，嗣因未能拔取出而
    未果。因認被告甲○此部分係共同犯兒童及少年福利與權益
    保障法第112條第1項前段、刑法第330條第1項、第321條第1
    項第4款之結夥三人以上攜帶兇器強盜罪嫌。
二、檢察官就被告犯罪事實，應負舉證責任，並指出證明之方法
    ；犯罪事實應依證據認定之，無證據不得認定犯罪事實；不
    能證明被告犯罪者，應諭知無罪之判決，刑事訴訟法第161
    條第1項、第154條第2項、第301條第1項分別定有明文。而
    認定不利於被告之證據須依積極證據，苟積極證據不足為不
    利於被告事實之認定，即應為有利被告之認定，更不必有何
    有利之證據；又犯罪事實之認定，應憑證據，如無相當之證
    據，或證據不足以證明，自不得以推測或擬制之方法，以為
    裁判之基礎。另依刑事訴訟法第161條第1項規定，檢察官對
    於起訴之犯罪事實，仍應負提出證據及說服之實質舉證責任
    ，倘其所提出之證據，不足為被告有罪之積極證明，或其指
    出證明之方法，無從說服法院以形成被告有罪之心證，基於
    無罪推定之原則，自應為被告無罪判決之諭知（最高法院30
    年上字第816號、40年台上字第86號、92年台上字第128號判
    例意旨參照）。
三、裁判範圍之認定
　㈠按上訴得對於判決之一部為之。對於判決之一部上訴者，其
    有關係之部分，視為亦已上訴。但有關係之部分為無罪、免
    訴或不受理者，不在此限，刑事訴訟法第348條第1項、第2
    項分別定有明文。本條110年6月16日修正之立法理由為：提
    起第二審上訴之目的，既在請求第二審法院撤銷、變更原判
    決，自須提出具體理由，第361條本此意旨，於96年7月4日
    修正公布增訂第2項，明定上訴第二審之上訴書狀應敘述具
    體理由。則上訴人就未提出具體理由聲明上訴部分，並無請
    求撤銷、變更原判決之意，自無再擬制視為全部上訴之必要
    ，爰配合修正，刪除第1項後段規定。至上訴書狀若未聲明
    係對於判決之一部或全部提起上訴，原審或上訴審法院為確
    認上訴之範圍，並基於訴訟照料之義務，自應進行闡明，曉
    諭上訴人以言詞或書面就其上訴範圍為必要之陳述。又若上
    訴審法院未闡明或誤認上訴範圍，現行已有就漏未判決部分
    得請求法院補充判決，或就訴外裁判情形得提起上訴或非常
    上訴等處理機制可資救濟，均併予敘明。惟如判決之各部分
    具有在審判上無從分割之關係，因一部上訴而其全部必受影
    響者，該有關係而未經聲明上訴之部分，亦應成為上訴審審
    判之範圍。例如，不論上訴權人係對實質上一罪或裁判上一
    罪之有罪或無罪、免訴、不受理部分上訴，其有關係之有罪
    部分，視為亦已上訴，此不僅可使各部分犯罪事實之確定時
    期一致，更有利於被告之量刑。但未經聲明上訴之部分，倘
    為無罪、免訴或不受理者，應使該無罪、免訴或不受理部分
    不生移審上訴審之效果而告確定，以避免被告受到裁判之突
    襲，並減輕被告訟累，且當事人既無意就此部分聲明上訴，
    將之排除在當事人攻防對象之外，亦符合當事人進行主義之
    精神，爰增訂第2項但書規定，以資適用。又本項但書所稱
    「無罪、免訴或不受理者」，並不以在主文內諭知者為限，
    即第一審判決就有關係之部分於理由內說明不另為無罪、免
    訴或不受理之諭知者，亦屬之，附此敘明。
　㈡查本件被告經檢察官起訴之強盜犯罪事實為：「吳明守、甲○
    及郭Ｏ玲見房間內之丁○○因受有傷勢已不能抗拒，竟另行起
    意，共同意圖為自己不法之所有，基於強盜之犯意聯絡，由
    郭Ｏ玲先喝令丁○○將手機、錢包等貴重物品交出，吳明守及
    甲○即強行取走丁○○之手機1支及皮夾1個(內有現金新臺幣43
    00元及信用卡等物)，吳明守並徒手拔取丁○○戴於手上之戒
    指，嗣因未能拔取出而未果。」（見起訴書第2頁），經原
    審審理結果，認被告所為之強盜犯罪事實為：「吳明守、郭
    Ｏ玲承前犯意，並與甲○共同意圖為自己不法之所有，基於結
    夥三人以上攜帶兇器強盜之犯意聯絡，由郭Ｏ玲接著喝令取
    走丁○○戴在右手中指上之戒指，吳明守即動手拔取丁○○之戒
    指，甲○則持棍棒毆打丁○○之小腿，至使丁○○不能抗拒，惟
    因無法拔出戒指而未遂。」（見原判決第2頁），原判決並
    就被告被訴與吳明守、郭Ｏ玲共同強盜丁○○之手機1支及皮夾
    1個(內有現金4,300元及信用卡等物)部分犯行，以並無積極
    證據足認被告與吳明守、郭Ｏ玲有事前謀議強盜丁○○之手機
    與錢包之事實，無從認被告與吳明守、郭Ｏ玲有此部分共同
    強盜之犯意聯絡為由，而認被告此部分犯行自屬不能證明，
    爰不另為無罪之諭知（見原判決第14至16頁）。而檢察官未
    就原判決關於被告有罪或不另為無罪之諭知部分提起上訴，
    僅被告就有罪部分提起上訴，是依現行刑事訴法第348條第1
    項、第2項規定，本院應僅得就原判決關於被告犯結夥三人
    以上攜帶兇器強盜未遂罪部分為裁判，先予說明。
四、原判決認被告犯結夥三人以上攜帶兇器強盜未遂罪，無非係
    以被告之供述，及證人丁○○、乙○○、吳明守、郭Ｏ玲於原審
    ；證人洪鈞寗於偵查中之證述等為其論據。訊據被告堅決否
    認有何加重強盜未遂犯行，辯稱：我沒有搶丁○○的戒指，我
    不清楚吳明守有無用手拔丁○○戴在手上的戒指，我自己沒有
    拔丁○○戴在手上的戒指等語，經查：
　㈠證人丁○○於原審固證稱：我於108年2月28日晚間7點多，與丙○○前往「上陞飯店」307號房，後來我回家拿東西，我再到
    飯店時，乙○○也在307號房內，我吃完飯後沒多久就睡著了
    ，我睡到一半突然被打醒，我看到吳明守站在我正前方，甲○在丙○○前面，郭Ｏ玲在乙○○的前面，吳明守與甲○手上都有
    拿球棒，當時我和乙○○都已經流血了，後來郭Ｏ玲向吳明守
    、甲○稱我的手機比較好，先搶我的，我當時頭已經在暈了
    ，我手緊握著手機，吳明守硬是把我的手扳開，搶了我的手
    機，而我的錢包放在旁邊的桌子，吳明守拿了我的錢包後就
    傳過去給郭Ｏ玲，之後郭Ｏ玲說我手上還有金戒指，可以賣錢
    ，叫吳明守拔下來，我的戒指戴在右手中指，吳明守就過來
    拔我的戒指，過程中我有反抗並往左躺，郭Ｏ玲叫吳明守、
    甲○把我打暈後拔我的戒指，甲○就持棍棒打了我的腳一下，
    我的腳很痛而抱住腿，後來因我一直反抗，他們就放棄拔了
    ，吳明守又持棍棒打我的後腦一下，等到我再醒來的時候，
    房間內都沒有人了，我因為腳被打到很痛無法走路，我用爬
    的爬到電梯處搭電梯到1樓，警察已經在外面了等語（見原
    審卷第195至217頁）。
　㈡然證人郭Ｏ玲堅決否認指示吳明守、被告強搶丁○○手上之戒指之事實（見警卷第44頁，偵二卷第105、119頁，原審卷第265、276頁）；證人吳明守則於原審坦認被訴強盜犯行（見原審卷第81、82頁），並證稱：108年2月28日23時許去「上陞飯店」時，我們在車內沒有謀議去那裡要做何事或要取什麼錢財，只有提到甲○有一支手機被人家拿走，要把手機拿回來。丁○○手上的戒指是我拔下來的，我有聽郭Ｏ玲說丁○○手上有戒指，我去拔戒指時甲○沒有參與拔戒指的動作等語（見原審卷第308、309頁），且其歷次陳述均未證及被告於其強取丁○○手上之戒指時，曾持棍棒毆打丁○○之小腿。又證人乙○○於原審證稱：我聽到郭Ｏ玲對吳明守、甲○兩人說把我跟丁○○的東西通通拿走，我的手機被吳明守及甲○拿走，不清楚丁○○被拿走什麼東西，不是很清楚看到何人拔了丁○○手上的戒指等語（見原審卷第222頁），證人洪鈞寗則於偵查中供稱：郭Ｏ玲叫乙○○他們拿出錢包及手機，但我沒有看到東西等語（見偵一卷第175頁）。是丁○○所稱遭吳明守強搶戒指時，係由郭Ｏ玲指示吳明守、被告所為之情，與在場之郭Ｏ玲、吳明守，甚至非共犯之乙○○、洪鈞寗所述均有所不符，遑論另外在場之丙○○亦未敘及被告牽涉強搶丁○○手中之戒指之過程，復無其他證據以實其說，則被告是否有與郭Ｏ玲、吳明守共同對丁○○為強盜未遂犯行，容非無疑。
　㈢證人丁○○於108年3月1日警詢時證稱：我於108年2月28日23時
    58分許，在「上陞飯店」307號房內睡覺，旁邊有乙○○與丙○○也在睡覺，我在睡覺時就被木棒打醒，我就看到王敬介與
    郭Ｏ玲各手持木棒，王敬介先朝我的腳打1下，然後換打手1
    下，王敬介最後打我的膝蓋1下，之後就換郭Ｏ玲持木棒打我
    的頭1下，之後郭Ｏ玲就搶走我的錢包，吳明守要搶走我的右
    手中指的金戒指，然後吳明守拔不起來而作罷等語（見警卷
    第8頁）；於109年4月8日臺灣高雄少年及家事法院調查時則
    證稱：郭Ｏ玲沒有打我，她有叫吳明守搶我的手機跟戒指，
    叫王敬介打我，當時我被他們拿棍子打我的臉，我就醒來了
    ，郭Ｏ玲說搶我的手機跟金戒指比較值錢，當時另外二位也
    被打，因我不讓他們拔金戒指，他們就有人拿球棒敲我的後
    腦勺，然後又拿球棒打我的小腿骨等語（見偵二卷第87、89
    頁），是證人丁○○於本件案發翌日及臺灣高雄少年及家事法
    院調查時，均未敘及被告受郭Ｏ玲指示與吳明守強搶其手上
    之戒指，僅陳稱係由吳明守動手強搶戒指。其後丁○○直至10
    9年6月10日檢察官訊問時，及110年3月3日原審審理時始為
    郭Ｏ玲指示吳明守、被告強搶其手上之戒指時，由被告持棍
    棒毆打其小腿之指證（見偵一卷第236頁，原審卷第206、20
    7頁）。若被告於吳明守強搶丁○○手中之戒指時，曾持棍棒
    毆打其小腿，則丁○○焉會遲至案發後1年3月之第三次接受訊
    問時始為此部分之指證？且依上開丁○○之歷次陳述，已足見
    其所為不利被告指證，有所不一，實無從排除因本件案發當
    時情況混亂（見偵一卷第253頁乙○○之陳述、偵一卷第261頁
    丙○○之陳述、原審卷第280頁郭Ｏ玲之陳述、警卷第182頁洪
    鈞寗之陳述、警卷第133頁被告之陳述），造成丁○○事後回
    想誤認事實之可能，自難僅以丁○○前後不一之指證，採為對
    被告不利認定之依據。
　㈣綜上所述，丁○○固然指證被告於吳明守強搶其手中之戒指時
    ，曾持棍棒毆打其小腿，然原判決所依憑之證人證述，均不
    足補強丁○○所為指證之憑信性，自難僅憑丁○○之單一指述，
    遽為不利於被告之認定。是檢察官所提出之證據，或其指出
    證明之方法，未能使本院之心證達到確信其為真實之程度，
    就被告是否為公訴意旨及原判決所指之加重強盜未遂犯行，
    仍有合理懷疑之存在，自不能證明被告犯加重強盜未遂罪。
五、原審未詳為推求，遽認被告於吳明守強搶丁○○手中之戒指時
    ，曾持棍棒毆打丁○○小腿，而認被告所為係犯加重強盜未遂
    罪並為論罪科刑之判決，即有未洽，被告否認犯罪而上訴，
    指摘原判決此部分不當，為有理由，應由本院將原判決關於
    被告「犯結夥三人以上攜帶兇器強盜未遂罪」部分撤銷，並
    為被告無罪之判決。
六、至公訴意旨另認被告被訴與吳明守、郭Ｏ玲見房間內之丁○○
    因受有傷勢已不能抗拒，竟另行起意，共同意圖為自己不法
    之所有，基於強盜之犯意聯絡，由郭Ｏ玲先喝令丁○○將手機
    、錢包等貴重物品交出，吳明守及甲○即強行取走丁○○之手
    機1支及皮夾1個(內有現金4,300元及信用卡等物)之犯罪事
    實，經原審審理後，認不能證明被告此部分犯行而不另為無
    罪之諭知，且檢察官、被告均未就原判決關於此部分提起上
    訴，故此部分不生移審本院之效果而告確定，併此敘明。
據上論結，應依刑事訴訟法第368條、第369條第1項前段、第364
條、第301條第1項，判決如主文。
本案經檢察官李侑姿提起公訴，檢察官葉麗琦到庭執行職務。
中　　華　　民　　國　　111 　年　　1 　　月　　12　　日
                  刑事第九庭    審判長法  官  莊崑山
                                      法  官  惠光霞
                                      法  官  林家聖
以上正本證明與原本無異。
檢察官就加重強盜罪部分如不服本判決應於收受本判決後20日內
向本院提出上訴書狀，其未敘述上訴理由者，並得於提起上訴後
20日內向本院補提理由書狀（均須按他造當事人之人數附繕本）
「切勿逕送上級法院」。
中　　華　　民　　國　　111 　年　　1 　　月　　12　　日
                                      書記官  王秋淑
附錄本判決論罪科刑法條：　　
中華民國刑法第277條第1項（108年5月29日修正前）
傷害人之身體或健康者，處3年以下有期徒刑、拘役或1千元以下
罰金。